【裁判字號】    98,簡上,85
【裁判日期】    990407
【裁判案由】    分配表異議之訴
【裁判全文】
臺灣屏東地方法院民事判決              98年度簡上字第85號
上  訴  人  安泰商業銀行股份有限公司
法定代理人  丙○○
訴訟代理人  丁○○
被上訴人    甲○○
訴訟代理人  戊○○
上列當事人間請求分配表異議之訴事件，上訴人對於民國98年10
月23日本院98年度屏簡字第419 號第一審判決提起上訴，本院於
民國99年3 月24日言詞辯論終結，判決如下：
    主  文
原判決廢棄。
本院九十七年度執字第三九二○一號清償票款強制執行事件，於
民國九十八年七月八日分配表，對於被上訴人分配金額新台幣壹
拾伍萬陸仟伍佰拾元部分應予剔除。
第一、二審訴訟費用由被上訴人負擔。
    事實及理由
一、上訴人主張略以：
  (一)訴外人高品上膠有限公司（下稱高品公司）邀同訴外人乙○
    ○向上訴人辦理貸款，嗣因借款未依約清償，上訴人乃聲請
    假扣押強制執行乙○○所有坐落屏東縣長治鄉○○段908 地
    號土地及其上同段建號52號即門牌號碼屏東縣長治鄉○○路
    553 號6 樓之1 建物（下合稱系爭不動產）。系爭不動產嗣
    由訴外人台新商業銀行股份有限公司（下稱台新銀行）聲請
    本院以97年度執字第39201 號強制執行，並於民國98年5 月
    13日以新臺幣（下同）718,000 元拍定。本院所製作之分配
    表，系爭不動產首順位抵押權人台新銀行就其陳報之債權全
    數受償，第二順位抵押權人即被上訴人則經本院以其抵押權
    所登記之擔保債權總金額3,000,000 元作為其債權額，分配
    156,530 元，上訴人則未獲分配。惟被上訴人對於系爭不動
    產雖設定抵押權，惟該抵押權背後究竟有無擔保之債權存在
    ？被上訴人自應確存在擔保之債權一事負舉證責任。
  (二)對於被上訴人抗辯後所為之陳述：乙○○以系爭不動產為被
    上訴人所設定之普通抵押權（下稱系爭抵押權），系爭不動
    產之土地及建物登記謄本已清楚記載擔保債權之種類及範圍
    為97年6 月19日之借款票據，惟依被上訴人所提出之票據，
    均非97年6 月19日之票據，自非系爭抵押權所擔保之債權。
    況依被上訴人所提之票據，發票人為高品公司，則公司之債
    務自應由公司負清償責任，無由乙○○承擔之理。基上，被
    上訴人對於乙○○既無債權可資主張，被上訴人自不得於乙
    ○○之系爭不動產拍定後，就拍定款項受任何分配，為此依
    強制執行法第41條第1 項規定提起本件訴訟等語。並於本院
    聲明：如主文所示。
二、被上訴人抗辯略以：被上訴人與高品公司有生意往來，97年
    6月5日起至同年月13日止，被上訴人向高品公司分次出貨，
    高品公司則遂次以簽發支票之方式給付貨款給被上訴人，計
    300餘萬元，惟第1張支票屆期提示即不獲兌現，高品公司負
    責人乙○○即與被上訴人協商，以設定系爭抵押權之方式，
    要求被上訴人不要將其餘支票向銀行提示，以維護高品公司
    票據信用，雙方乃於97年6 月19日訂立系爭抵押權設定契約
    書，因係結算後於同日設定契約，在不諳法令之情形下，始
    將系爭抵押權設定契約書有關擔保債權之種類及範圍欄填入
    「97年6 月19日之借款票據」，並非乙○○與被上訴人另有
    一筆97年6 月19日借款票據債權債務，故系爭抵押權確有擔
    保債權存在。再者，公司債務固應由公司負清償責任，惟乙
    ○○既為高品公司負責人，自得以個人名義承受高品公司之
    債務等語。並於本院聲明：上訴駁回。
三、兩造經本院整理下列不爭執事項並協議簡化爭點，結果如下
    ：
  (一)乙○○於97年6 月20日將系爭不動產，為被上訴人設定普通
    抵押權登記，擔保債權範圍3,000,000元。
  (二)系爭不動產嗣經台新銀行聲請強制執行，經本院97年度執字
    第39201 號強制執行程序拍賣完畢。
  (三)系爭不動產拍賣結果，各債權人之執行費、稅捐機關之稅款
    均全數受償，第1 順位抵押權人即台新銀行受償507,576 元
    ，第2 順位抵押權人即被上訴人受償156,530 元。至於上訴
    人所陳報之債權2,455,603 元全未獲分配，上訴人遂對分配
    表聲明異議，於被上訴人陳述反對意見後之法定期間內提起
    本件訴訟。
四、兩造爭執事項：系爭抵押權登記，是否確有擔保債權存在？
    經查：
  (一)被上訴人抗辯高品公司積欠其債務一情，業據其提出支票影
    本8 張為證，復經證人即高品公司負責人乙○○證述：我雖
    是高品公司的登記負責人，但實際業務是廠長許榮貴在處理
    ，我知道系爭不動產有為被上訴人設定系爭抵押權，許榮貴
    都有告訴我，也知道積欠被上訴人3,000,000 元，我有同意
    許榮貴處理這些事等語，及證人即高品公司廠長許榮貴證稱
    ：當時高品公司缺錢，有向被上訴人借錢，大約是3,000,00
    0 元，後來因為公司跳票，被上訴人要求要設定抵押，所以
    才會設定系爭抵押權登記等語屬實，自堪信為真。
  (二)按不動產物權，依法律行為而取得設定、喪失、及變更者，
    非經登記，不生效力。前項行為應以書面為之，民法第758
    條定有明文。又抵押權所擔保之債權，其種類及範圍，屬於
    抵押權之內容，依法應經登記，始生物權之效力（最高法院
    84年台上字第1967號判例意旨參照）。次按申請普通抵押權
    設定登記時，登記機關應於登記簿記明擔保債權之金額、種
    類及範圍；契約書訂有利息、遲延利息之利率、違約金或其
    他擔保範圍之約定者，登記機關亦應於登記簿記明之，土地
    登記規則第111 條之1 訂有明文，立法理由係基於抵押權之
    特定原則及普通抵押權之從屬性，其所擔保之債權必須予以
    特定，而擔保債權之種類及範圍（所謂擔保債權之種類，於
    普通抵押權即指擔保債權成立之原因，例如○年○月○日訂
    立消費借貸契約）、金額及債務人乃為債權特定化之最基本
    要素；而其契約書訂有利息、遲延利息之利率、違約金或其
    他擔保範圍之約定者，均已成為普通抵押權之內容，依不動
    產物權公示原則，自應經登記始生物權之效力，俾使擔保物
    負擔透明化，不僅保障交易之安全，且有助於擔保物價值之
    極大化。又參考外國立法例，法國民法第2148條第3 項規定
    ，抵押權登記申請書應載明抵押權設定證書之日期及性質、
    債權成立之原因及附加之條件等，及日本不動產登記法第59
    條第3 款，第83條第1 項第1 款及第2 款亦規定，抵押權登
    記事項，除應記載擔保債權額（關於非金錢債權，其價額）
    、債務人之姓名或名稱及住所外，並應記載「登記原因」，
    此所謂「登記原因」依登記實務係指「關於某年某月某日金
    錢消費借貸之某年某月某日抵押權設定契約」，是為求登記
    明確，爰增訂本條。查本件系爭抵押權登記有關擔保債權之
    種類及範圍係登記為「97年6 月19日之借款票據」一情，有
    土地及建物登記謄本各1 份可稽，則依登記之內容，系爭抵
    押權所擔保之債權自係指「97年6 月19日之借款票據」。惟
    被上訴人自承：因不諳法令之情形下，始將系爭抵押權設定
    契約書有關擔保債權之種類及範圍欄填入「97年6 月19日之
    借款票據」，並非乙○○與被上訴人另有一筆97年6 月19日
    借款票據債權債務等語，復經證人即辦理系爭抵押權之代書
    劉淑英證述：我是根據乙○○與被上訴人講好的內容寫設定
    契約書，至於設定契約書會寫97年6 月19日之借款票據，是
    因為當事人表示私底下會處理錢的事，我是依照當事人講好
    的內容去寫，已經不記得有無看到票，如果我當時有請當事
    人開票據，應該是1 張，不會是數張等語，顯見被上訴人對
    於乙○○並無97年6 月19日借款票據債權，乙○○亦未簽發
    97年6 月19日之票據一情，則系爭抵押權擔保債權之種類及
    範圍雖登記為97年6 月19日之借款票據，惟並無該債權存在
    。被上訴人雖抗辯係與乙○○結算後始於設定契約書填寫97
    年6 月19日借款票據，惟票據行為既屬要式行為，乙○○既
    未簽發票據何來負擔票據債務，是縱乙○○有積欠被上訴人
    債務，惟被上訴人對於乙○○既無97年6 月19日之借款票據
    債權，即與系爭抵押權登記擔保債權之種類及範圍不符。
  (三)基上，本件系爭抵押權登記擔保債權之種類及範圍既無97年
    6 月19日借款票據，揆諸前揭法條、裁判及立法理由說明，
    依不動產物權公示原則，系爭抵押權登記有違抵押權之特定
    原則及普通抵押權之從屬性，應認無效。
五、綜上所述，系爭抵押權登記既屬無效，被上訴人即無從於本
    院97年度執字第39201 號強制執行程序以抵押權人之地位受
    分配，則上訴人提起分配表異議之訴，請求被上訴人分配部
    分應予剔除，並改由上訴人依債權比例受分配，為有理由，
    應予准許。原審為上訴人敗訴之判決，尚有未洽。上訴意旨
    指摘原判決不當，求予廢棄改判，為有理由，應予准許。
六、本件事證已臻明確，兩造其餘主張、陳述、攻擊防禦方法，
    經審酌後認於本判決結果不生影響，爰不一一論述，附此敘
    明。
七、據上論結，本件上訴為有理由，依民事訴訟法第436 條之1
    第3項、第450 條、第78條，判決如主文。
中    華    民    國    99    年    4     月    7     日
                  民事第二庭    審判長法  官  張世賢
                                      法  官  蔡嘉裕
                                      法  官  陳威宏
正本係照原本作成。
不得上訴。
中    華    民    國    99    年    4     月    9     日
                                      書記官  陳勃諺

司法院資訊處製作；財團法人民間司法改革基金會備份。
